【裁判字號】    90,上易,3599
【裁判日期】    901123
【裁判案由】    詐欺
【裁判全文】
臺灣高等法院刑事判決                            九十年度上易字第三五九九號
    上  訴  人  臺灣板橋地方法院檢察署檢察官
    被      告  甲○○
右上訴人因被告詐欺案件，不服臺灣板橋地方法院九十年度易字第二○五六號，中華
民國九十年八月二十九日第一審判決（起訴案號：臺灣板橋地方法院檢察署九十年度
偵緝字第一二七號）提起上訴，本院判決如左：
    主  文
上訴駁回。
    事  實
一、甲○○前因賭博案件，於民國八十四年間，經臺灣板橋地方法院判處罰金二千銀
    元，於同年六月十三日繳清罰金，復於八十六年十二月二十日，在其臺北縣土城
    市○○街十九號住處，自任會首，召組會期自同年十二月二十日起預計至八十九
    年八月二十日止，含會首共三十三會，每會新台幣（下同）一萬元，採內標制，
    底標一千元，最高標三千元，每月二十日在上址開標之互助會。其間會員丙○○
    自八十八年四月份起，會員乙○自同年約五月份起，各授權甲○○代為填寫標單
    並代行投標。嗣甲○○於八十八年六月二十日、同年九月二十日，分別為丙○○
    及乙○各以三千元標息標得一會。詎甲○○因需錢繳納貸款，竟基於意圖為自己
    不法所有之概括犯意，於該二次得標後，分別向丙○○及乙○佯稱未得標，致丙
    ○○、乙○均陷於錯誤，而各交付每月七千元（原判決誤繕為一萬七千元）之活
    會會款至八十九年五月二十日停會止。嗣同年六月十六日召開協調會，丙○○、
    乙○查證活會人數與所餘會數不符後始悉上情。
二、案經被害人丙○○、乙○訴由臺灣板橋地方法院檢察署檢察官偵查起訴。
    理  由
一、右揭事實，業據被告甲○○於偵審中供承不諱，核與告訴人丙○○、乙○指訴之
    情節相符，並有會單附卷可稽（見第三二二一號偵查卷第六頁），足徵被告自白
    核與事實相符。又被告係經告訴人丙○○、乙○授權填寫標單代標，非偽造告訴
    人名義冒標，經告訴人丙○○及乙○陳明在卷，被告以此向告訴人丙○○、乙○
    以外其他之活會會員收取當月份會款固不生詐欺之問題，惟對於告訴人丙○○、
    乙○而言，則係詐欺取財。本件事證明確，被告犯行堪以認定。
二、核被告所為，係犯刑法第三百三十九條第一項之詐欺取財罪。其先後多次犯行，
    時間緊接，構成要件要件相同，顯係基於概括犯意為之，應依連續犯之規定論以
    一罪，並加重其刑。又被告受託為告訴人丙○○、乙○填寫標單代標，既已標得
    會款，即完成受託任務，而應行交付之得標金乃其身為會首應盡之固有責任，非
    受託代標後始應處理之事務，其嗣未交付得標金與告訴人丙○○及乙○，即無背
    信可言。再依民間習慣，互助會係會首與各會員間締結之契約，各會員於得標時
    ，僅取得請求會首交付得標會款之債權，並非因得標而當然取得所得標會款之所
    有權，該項會款在會首交與得標會員前，係屬會首所有，是被告於收齊八十八年
    六月份及同年九月份之會款後擅自花用，係債務不履行問題，亦不成立侵占罪（
    最高法院八十七年度台非字第二五五號判決意旨參照）。又被告施用詐術即告以
    未得標之通知及收取會款行為，均係被告本人為之，亦據告訴人供述綦明，是雖
    告訴人申告指被告及其妻陳素珠為共犯，然其妻既未分擔構成要件之實施，被告
    復否認其行為係其妻授意或曾經商量，尚難遽認其妻為共犯。
三、被告於行為後，刑法第四十一條業於九十年一月十日修正公布，於同月十二日生
    效施行，修正後規定「犯最重本刑為五年以下有期徒刑之罪，而受六月以下有期
    徒刑或拘役之宣告，因身體、教育、職業或家庭之關係或因其他正當事由，執行
    顯有困難者，得以一元以上三元以下折算一日，易科罰金。但確因不執行所宣告
    之刑，難收矯正之效或難以維持法秩序者，不在此限」，較諸修正前舊法規定犯
    最重本刑為三年以下有期徒刑之罪，而受六月以下有期徒刑之宣告，始得易科罰
    金，對被告較為有利。依刑法第二條第一項前段之規定，應適用修正後新法之規
    定。
四、原審認被告所犯罪證明確，適用刑法第二條第一項前段、第五十六條、第三百三
    十九條第一項、第四十一條第一項（修正後）、罰金罰鍰提高標準條例第一條前
    段、第二條之規定，並審酌被告前於八十四年間因賭博案件，經臺灣板橋地方法
    院判處罰金二千銀元，於同年六月十三日繳清罰金，有本院被告全國前案紀錄表
    在卷可憑，仍未警惕及其犯罪之動機、目的、手段、所生危害，犯後坦承犯行，
    迄未賠償告訴人損害，經告訴人供述在卷等一切情狀，處如有期徒刑三月，併諭
    知易科罰金之折算標準。核其認事用法，均無不合，量刑亦屬妥適。公訴人循告
    訴人之請求提起上訴，認被告犯後並未與告訴人達成和解，原審僅量處有期徒刑
    三月，尚嫌過輕，指摘原判決不當云云。惟被告迄未清償及犯後態度，均經原審
    量刑所審酌，所處刑度並無不當，公訴人所提上訴，為無理由，應予駁回。
據上論斷，應依刑事訴訟法第三百六十八條，判決如主文。
本案經檢察官郭弘佑到庭執行職務。
中      華      民      國    九十      年     十一     月    二十三    日
                              臺灣高等法院刑事第十一庭
                                  審判長法  官  楊  照  男
                                        法  官  陳  炳  彰
                                        法  官  王  詠  寰
右正本證明與原本無異。
不得上訴。
                                        書記官  駱  麗  君
中      華      民      國    九十      年     十一     月    二十三    日
附錄：本案論罪科刑法條全文
刑法第三百三十九條
意圖為自己或第三人不法之所有，以詐術使人將本人或第三人之物交付者，處五年以
下有期徒刑、拘役或科或併科一千元以下罰金。
以前項方法得財產上不法之利益或使第三人得之者亦同。
前二項之未遂犯罰之。


司法院資訊處製作；財團法人民間司法改革基金會備份。
